【裁判字號】    96,訴,1090
【裁判日期】    970616
【裁判案由】    偽造文書
【裁判全文】
臺灣士林地方法院刑事判決              96年度訴字第1090號
公  訴  人  臺灣士林地方法院檢察署檢察官
被      告  乙○○
                    臺北縣淡水.
選任辯護人  屠啟文律師
上列被告因偽造文書案件，經檢察官提起公訴（95年度偵續字第
233 號），本院判決如下：
    主  文
乙○○無罪。
    理  由
一、本件公訴意旨略以：被告乙○○係財義營造有限公司（下稱
    財義公司，設於臺北縣淡水鎮○○街54號2 樓，嗣於更名後
    於民國95年間解散）負責人張卿義（另由檢察官為不起訴處
    分）之子，且為財義公司承攬「臺北縣五股國小91年度降低
    班級學生人數計畫增建教室工程」（下稱五股國小增建教室
    工程）之工地實際負責人。財義公司承攬前開增建教室工程
    後，於92年1 月間某日，將其中鋼筋加工及組合等小部分工
    程轉由黃耿榮（已死亡）所經營之美繪工程有限公司（下稱
    美繪公司）承攬，惟雙方僅有口頭約定，並未簽立書面契約
    ，被告乙○○即先行在工程承攬合約書上書寫合約書內容，
    並先在立承攬書人下註記「美繪工程有限公司、黃耿榮」等
    字（此部分不構成偽造署押），待以後再由黃耿榮補蓋該公
    司之大、小章，以完成正式之書面契約。嗣於92年4 月25日
    ，黃耿榮在前開工地從事綁鋼筋之工作時，自2 樓高處墜落
    於地，受有頸椎脊髓損傷併四肢癱瘓之重大不治之傷害（黃
    耿榮之配偶丙○○另外告訴被告乙○○涉犯刑法業務過失重
    傷害及違背建築術成規罪嫌部分，業經臺灣板橋地方法院檢
    察署檢察官為不起訴處分，並經臺灣高等法院檢察署駁回再
    議）。詎被告乙○○為免日後就承攬關係有爭議，竟基於盜
    用印章及偽造私文書之犯意，利用黃耿榮之子丁○○於92年
    5 月15日，前往財義公司代黃耿榮領取剩餘工程款交付美繪
    公司大、小章之機會，未經美繪公司及黃耿榮之同意，擅自
    在上揭承攬工程合約書上，蓋用美繪公司之大、小章（即美
    繪公司及黃耿榮之印章），以表示美繪公司與財義公司簽立
    上揭合約書之意思，足以生損害於美繪公司及黃耿榮，因認
    被告乙○○所為係犯刑法第217 條第2 項盜用印章罪及第21
    0 條之偽造私文書罪嫌。
二、按犯罪事實應依證據認定之，無證據不得認定犯罪事實；又
    不能證明被告犯罪者，應諭知無罪之判決，刑事訴訟法第15
    4 條第2 項、第301 條第1 項分別定有明文。又事實之認定
    ，應憑證據，如未能發現相當證據，或證據不足以證明，自
    不能以推測或擬制之方法，為裁判基礎；且認定犯罪事實所
    憑之證據，其為訴訟上之證明，須於通常一般之人不致有所
    懷疑，而得確信其為事實之程度者，始得據為有罪之認定，
    倘其證明尚未達到此一程度，而有合理之懷疑存在而無從使
    事實審法院得有罪之確信時，即應由法院為諭知被告無罪之
    判決；再認定不利於被告之事實須依積極證據，苟積極證據
    不足為不利於被告事實之認定時，即應為有利於被告之認定
    ，更不必有何有利之證據（最高法院40年台上字第86號、76
    年台上字第4986號、30年上字第816 號判例參照）。再者，
    告訴人之告訴，係以使被告受刑事訴追為目的，是其陳述是
    否與事實相符，仍應調查其他證據以資審認，亦有最高法院
    52年度台上字第1300號判例足資參照。
三、公訴人認被告乙○○涉有上開罪嫌，無非係以被害人黃耿榮
    於檢察事務官前之陳述、證人丁○○於偵查中之證述、被告
    於偵查中之供述、證人張卿義於偵查中之陳述、上揭承攬工
    程合約書影本、乙種診斷證明書影本及告訴人丙○○之陳述
    為其主要論據。訊據被告乙○○堅決否認有盜用印章及偽造
    私文書犯行，辯稱：上揭工程承攬合約書是伊擬好，美繪公
    司的名稱及法定代理人名字是伊填寫，但上面的印章是丁○○蓋的，不是伊蓋的等語。辯護人則為被告辯稱：財義公司
    、美繪公司間確實有承攬關係存在，此為起訴書所認定之事
    實，承攬契約的書面目的為了證明承攬關係，雙方口頭上既
    已有承攬關係，如何會有偽造的問題。且系爭承攬契合約之
    內容並沒有對被告顯然有利，對告訴人、美繪公司不利情形
    ，所以被告沒有事後偽造承纜合約書的必要。丁○○代他父
    親黃耿榮所領的款項是第三期款，前二次黃耿榮先生來領款
    是沒有蓋章即可領款，如果不是丁○○知道這個章是拿來蓋
    合約書的，為何要帶這個印章來，因為領款根本不需要蓋大
    小章。當初請丁○○來蓋合約書，是因為要幫黃耿榮申請保
    險理賠，依照保險公司的要求提出承攬合約書，因為發現美
    繪公司大小章尚未蓋印完成，才要求丁○○持公司大小章來
    蓋印合約書等語。
四、經查：
  (一)被告乙○○係財義負責人張卿義之子，且為財義公司承攬五
    股國小增建教室工程之工地實際負責人。財義公司承攬前開
    增建教室工程後，於92年1 月間某日，將其中鋼筋加工及組
    合等小部分工程轉由黃耿榮（已死亡）所經營之美繪公司承
    攬，惟雙方僅有口頭約定，並未簽立書面契約，被告乙○○
    即先行在工程承攬合約書上書寫合約書內容，並先在立承攬
    書人下註記「美繪工程有限公司、黃耿榮」等字，待以後再
    由黃耿榮補蓋該公司之大、小章，以完成正式之書面契約。
    嗣於92年4 月25日，黃耿榮在前開工地從事綁鋼筋之工作時
    ，自2 樓高處墜落於地，受有頸椎脊髓損傷併四肢癱瘓之重
    大不治之傷害（黃耿榮之配偶丙○○另外告訴被告乙○○涉
    犯刑法業務過失重傷害及違背建築術成規罪嫌部分，業經臺
    灣板橋地方法院檢察署檢察官為不起訴處分，並經臺灣高等
    法院檢察署駁回再議）之事實，為被告所自承，並經證人張
    卿義於偵查中供述甚詳（詳臺灣板橋地方法院檢察署93年度
    他字第6209號卷第24頁、第25頁）、且有上揭承攬工程合約
    書、乙種診斷證明書各1 份在卷可憑（同上他字卷第14頁至
    第16頁、第11頁），足證被告之自白與事實相符，此部分之
    事實堪予認定。
  (二)證人黃耿榮於偵查中雖稱其未與被告簽立書面契約，承攬合
    約書上美繪公司印章非伊所蓋用，且未同意或授權被告蓋用
    該印章等語（詳臺灣板橋地方法院檢察署93年度他字第3800
    號卷，第138 頁、第139 頁），惟依起訴書所載，被告係利
    用證人丁○○代理黃耿榮前往領款之機會盜用美繪公司之印
    章及黃耿榮之印章蓋印在上揭工程承攬合約書上，因此，交
    付印章給被告之人既非黃耿榮，尚難單憑黃耿榮上開證述，
    即認被告確有盜用印章及偽造私文書之犯行無訛。
  (三)證人丁○○雖於本院審理時到庭結證稱：我爸爸（指黃耿榮
    ）跟我說還有工錢沒有領，所以我主動打電話給被告說要領
    款。被告叫我帶發票章跟公司大、小章去領。92年5 月15日
    當天有拿美繪公司大、小章去找被告。到達被告之工廠後被
    告說要整理文件，叫我先把東西給他，過了一下子我想要上
    廁所，我問被告廁所在哪，我先去上廁所，回來被告叫我在
    支票影本那裡簽名，大、小章還給我，之後我就離開了。被
    告有影印一張支票的影本，上面有蓋美繪公司的大、小章。
    我是在簽收支票的時候看到。我是至保險公司的時候才看到
    這份工程承攬合約書等語（詳本院卷第70頁至第74頁）。惟
    依證人丁○○所述，其之前曾在台新金控擔任行銷專員，則
    其對於金錢之領取及印章之使用，當有相當之社會經驗，並
    非輕率、疏忽之人。另依其所述，其係因父親黃耿榮跟伊說
    還有工程款未領，故主動連絡被告領款事宜，被告並告知伊
    要帶發票、發票章跟公司大、小章前往，伊當時還問被告為
    何要帶公司大、小章。伊領錢之前事先有知會其父，伊有問
    伊父親說東西（指印章）在哪，父親告訴伊在媽媽皮包裡面
    ，所以伊才去伊媽媽的皮包裡面拿。領完錢後亦有跟其父說
    等情觀之，黃耿榮於證人丁○○前往被告處領款之前，應知
    被告要求丁○○應攜帶美繪公司之大、小章前往。惟依黃耿
    榮於偵查中所述，伊向財義公司領取工程款都是伊把美繪公
    司發票章拿給被告請他幫忙開發票，發票上的金額就是工資
    等情（詳臺灣板橋地方法院檢察署93年度他字第3800號卷，
    第138 頁、第139 頁）觀之，黃耿榮向被告領取工程款時只
    要提供發票即可，並不需要蓋用美繪公司之大、小章，則被
    告於證人丁○○代理黃耿榮前往領取工程款時，要求證人丁○○應攜帶美繪公司之大、小章，黃耿榮及丁○○豈有不詳
    加詢問被告該印章用途之理。
  (三)證人丁○○雖稱其至被告處領款時曾看見被告有影印一張支
    票的影本，上面有蓋美繪公司的大、小章，惟此為被告所否
    認，且亦無其他證佐證證人此部分所述屬實。再者，證人丁○○於領款時尚且在支票之影本上簽名，此有財義公司於92
    年5 月10所簽發，面額為1 萬8375元之支票影本1 紙在卷可
    憑（詳臺灣士林地方法院檢察署95年度偵字第4593號卷第10
    頁），證人丁○○既稱其看見被告在支票影本上蓋用美繪公
    司之大、小章，表示美繪公司已領款之意，豈又會在該支票
    影本上簽名，造成重複領款之事實。
  (四)證人即友聯產物保險公司理賠部科長甲○○到庭結證稱：黃
    耿榮發生墜樓之意外事故後，丁○○曾到友聯產物保險公司
    為了公司不理賠之事找伊3 、4 次。伊第一次跟丁○○說不
    理賠的時候有告訴丁○○說公司不理賠是因為有該份承攬合
    約書存在，因為保險公司認定黃耿榮與財義營造有限公司屬
    於承攬關係，當時丁○○並沒有說該工程承攬合約書上面的
    章不是他蓋的，是第二次或是第三次以後丁○○才說的等語
    （詳本院卷第85頁），如證人丁○○並未在系爭工程承攬合
    約書上蓋用美繪公司大、小章，則其於證人甲○○第一次向
    其說明不理賠之原因時，應馬上質疑該工程合約書之真偽，
    亦無於事後才爭執之理。足證證人丁○○稱其將美繪公司之
    大、小章交給被告後，不知被告如何使用且未在系爭工程承
    攬合約上蓋用美繪公司大、小章之證述與常情及經驗法則不
    符，不足採信。而被告所辯系爭工程承攬合約書上美繪公司
    大、小章是由丁○○蓋用之情節，則與常情相符，較為可採
    。
五、綜上所述，依公訴人所提之全部證據，尚不足為被告犯盜用
    印章及偽造私文書罪之證明，仍有合理懷疑之存在，依「罪
    證有疑，利於被告」原則，不能僅以推測或擬制之方法，為
    被告有罪之認定。此外，復查無其他證據足資證明被告確有
    公訴人所指之盜用印章及偽造私文書行為，揆諸首開說明，
    公訴人既不能證明被告犯罪，應依法為被告無罪之諭知，以
    昭審慎。
據上論斷，應依刑事訴訟法第301 條第1 項前段，判決如主文。
本案經檢察官余秉甄到庭執行職務。
中    華    民    國    97    年    6     月    16    日
                  刑事第六庭審判長法  官  楊得君
                                  法  官  周明鴻
                                  法  官  許永煌
以上正本證明與原本無異。
如不服本判決，應於收受送達後10日內向本院提出上訴書狀，其
未敘述上訴理由者，應於上訴期間屆滿後20日內向本院補提理由
書狀（均須按他造當事人之人數附繕本）。
                                  書記官  陳淑琪
中    華    民    國    97    年    6     月    16    日


司法院資訊處製作；財團法人民間司法改革基金會備份。
